臺灣高等法院刑事判決
110年度上易字第1033號
上  訴  人  
即  被  告  黃旭  


上列上訴人即被告因詐欺案件，不服臺灣基隆地方法院109年度
易字第394號，中華民國110年2月25日第一審判決（起訴案號：
臺灣基隆地方檢察署109年度偵字第2776號），提起上訴，本院
判決如下：
    主  文
上訴駁回。
    犯罪事實
一、黃旭係遠雄人壽保險事業股份有限公司（下稱遠雄人壽公司
    ）之業務員，為獲得遠雄人壽公司所核發之佣金及獎金，意
    圖為自己不法所有之詐欺取財犯意，於民國107年2月6日向
    簡淑玲招攬保險時，明知「遠雄人壽『美滿永續』美元利率變
    動型增額終身壽險」為10年期保單（每年繳費，需繳10年）
    ，卻向簡淑玲詐稱其所簽立者係「遠雄人壽【美滿旺旺】美
    元利率變動型增額終身壽險」，僅需繳納1次保險金7,992美
    元，3年後即可領利息云云，使簡淑玲陷於錯誤而簽立「遠
    雄人壽『美滿永續』美元利率變動型增額終身壽險」保險契約
    ，致受有差價、利息損失共新臺幣（如未標明幣別，下同）
    2萬3,000元，遠雄人壽公司亦因此陷於錯誤而核發佣金3萬1
    ,740元及各項獎金3萬6,867元予黃旭。
二、案經簡淑玲告訴臺灣基隆地方檢察署偵查起訴。
    理  由
壹、證據能力部分：
一、按被告以外之人於審判外之言詞或書面陳述，除法律有規定
    者外，不得作為證據。另按被告以外之人於審判外之陳述，
    雖不符合同法第159條之1至第159條之4之規定，然經當事人
    於審判程序同意作為證據，法院審酌該言詞陳述或書面陳述
    作成時之情況，認為適當者，亦得為證據。當事人、代理人
    或辯護人於法院調查證據時，知有第159條第1項不得為證據
    之情形，而未於言詞辯論終結前聲明異議者，視為有前項同
    意，刑事訴訟法第159條第1項、第159條之5分別定有明文。
    該條立法意旨在於傳聞證據未經當事人之反對詰問予以核實
    ，原則上先予排除，惟若當事人已放棄反對詰問權，於審判
    程序中表明同意該等傳聞證據可作為證據；或於言詞辯論終
    結前未聲明異議，基於尊重當事人對傳聞證據之處分權，及
    證據資料愈豐富，愈有助於真實發見之理念，且強化言詞辯
    論主義，使訴訟程序得以順暢進行，上開傳聞證據亦均具有
    證據能力。查本件被告以外之人於審判外之言詞或書面陳述
    屬傳聞證據部分，檢察官、被告於本院準備程序中並未爭執
    證據能力，且迄於言詞辯論終結前亦未聲明異議，復本院認
    其作成之情形並無不當情形，經審酌後認為適當，均應認於
    本案有證據能力。
二、另本件認定事實引用之卷內其餘非供述證據部分，與本案均
    有關連性，亦無證據證明係實施刑事訴訟程序之公務員以不
    法方式所取得，依刑事訴訟法第158條之4之反面解釋，當有
    證據能力，復於本院審理時，提示並告以要旨，使檢察官、
    被告充分表示意見，自得為證據使用。
貳、本院之判斷
一、認定犯罪事實所憑證據及認定之理由
　㈠上訴人即被告黃旭於犯罪事實一所載時、地，為遠雄人壽公
    司之保險業務員，向告訴人簡淑玲招攬美元保單，告訴人於
    107年2月6日簽立「遠雄人壽『美滿永續』美元利率變動型增
    額終身壽險」保險契約等事實，業據被告於原審、本院坦承
    上開客觀事實，此部分核與證人即告訴人簡淑玲於偵查、原
    審審理中之證述大致相符。並有「遠雄人壽『美滿永續』美元
    利率變動型增額終身壽險」保險單、告訴人之國泰世華銀行
    基隆分行存摺在卷可稽，此部分之事實，應堪認定。
　㈡又因告訴人簽署「遠雄人壽『美滿永續』美元利率變動型增額
    終身壽險」保險契約，被告因而向遠雄人壽公司領得佣金3
    萬1,740元及各項獎金3萬6,867元等情，亦有遠雄人壽公司1
    09年7月28日遠壽字第1090003444號函在卷可稽（見基檢109
    年度偵字第2776號卷《下稱偵2776卷》第67至69頁），是認此
    部分之事實，亦堪認定。　　
　㈢另據證人即告訴人簡淑玲⑴於偵訊中指訴：我原來在國泰人壽
    每年繳美金2,000元，從103年至107年共繳美金8,000元，之
    後就滿期不用繳，國泰人壽每年要付我美金200元利息至終
    身。我繳完後，黃旭、周書華夫妻來我的住所向我表示，因
    為他已轉到遠雄人壽，需要業績，希望我們轉約到遠雄人壽
    ，該公司每年可支付美金300元利息……107年2月黃旭偷偷幫
    我解約，將美金8,000元直接轉到遠雄人壽，我在5月份才看
    到遠雄保單等語（見基檢108年度他字第1620號卷《下稱他16
    20卷》第7頁）。⑵復於原審審理中具結證稱：107年被告來我
    家，一直介紹遠雄的【美滿旺旺】，他說只要繳一次，說利
    息比國泰好，3.86這樣；是被告拿【美滿旺旺】的DM給我的
    ；我說我沒有錢，他說我有那一張國泰的美事年年轉到這裡
    來就好了；但我在國泰的要到107年8月才會到期，因我繳到
    106年，107年才會到期，他就告訴我說我轉到遠雄每年都有
    300元的美金，利潤就是3.86；107年2月7日被告帶我去國泰
    人壽保險的地方，他一再跟我保證說他會補給我，當下就去
    解約，再從國泰世華銀行轉過去遠雄，他保證說要補我差額
    ；我後來有跟他買一張遠雄的美元保單，就是他跟我說的【
    美元旺旺】；我問黃旭為何我到現在都還沒拿到我的保單，
    他就Line給我說有一個案號在這裡，我點出來的網址就是【
    美滿旺旺】的保險條例；我後來有收到遠雄的保單，變成一
    個10年期的保單，我看到就氣炸了，我說你不是說繳一次，
    怎麼會變成10年期了等語（見原審卷第67、68、70、72至74
    、77頁）。是證人即告訴人就其與被告洽談保險契約、被告
    如何向其說明保單內容、至國泰世華銀行辦理原保險契約解
    約及將款項匯至遠雄人壽公司辦理新保險契約、嗣後向被告
    詢問保單詳情，均證述明確。
　㈣佐以告訴人與被告間之Line對話紀錄內容：⑴被告於107年2月
    2日上午11時19分傳送「姐　我們下午去國泰辦轉換」；⑵告
    訴人於107年2月7日下午6時7分傳送「我昨天的錢，何時匯
    給我」，被告於同日下午6時20分傳送「我再給你」；⑶告訴
    人於107年2月11日上午11時31分傳送「我的一萬二何時給我
    」，被告於同日上午11時32分傳送「保單下來一起拿現金或
    會給你」；⑷被告於107年3月3日下午7時35分傳送一連結之
    網址，開啟後即為「遠雄人壽【美滿旺旺】美元利率變動型
    增額終身壽險」保險契約內容（參見偵2776卷第31頁）；⑸
    告訴人於107年3月15日上午9時12分、16分各傳送「你原先
    打這張試算表給我，我就是要這張保單」、「你現在給我的
    保單，什麼時候獲利多少，都不知道，什麼2.5%~3.6%，你
    當初是說3.85%的利率，比國泰每年兩百元，還要好，才會
    轉換你公司，現在這樣子，我不能接受」（見偵2776卷第23
    、25、29、35頁）。由上開文字對話、連結之網址內容，可
    見本件係因被告向告訴人招攬「遠雄人壽【美滿旺旺】美元
    利率變動型增額終身壽險」，被告帶領告訴人將原國泰人壽
    保險契約解約、轉換至遠雄人壽公司辦理新保險契約、以Li
    ne傳送「遠雄人壽【美滿旺旺】美元利率變動型增額終身壽
    險」保險契約內容予告訴人，嗣後告訴人向被告反應利率不
    如預期之3.85%等情，亦堪認定。
　㈤復查遠雄人壽公司之「遠雄人壽【美滿旺旺】美元利率變動
    型增額終身壽險」，係1次繳納全部保險費後，每年可依宣
    告利率計增加保額對應之身故保險金之躉繳型保險（見他16
    20卷第59頁）；而「遠雄人壽美滿『永續美元』利率變動型增
    額終身壽險」， 則需逐年繳納保險費後始得依宣告利率累
    計增加保額對應之身故保險金（見他1620卷第91至99頁），
    顯然2份契約內容不同、繳納之保費數額差距甚多，衡情告
    訴人顯無將保費差距甚大之保險契約混淆、誤認之可能。
　㈥再者，告訴人前與國泰人壽保險股份有限公司（下稱國泰人
    壽公司）簽立之「美事年年利率變動型美元終身保險」，只
    需繳交4年之保費，終身每年可領固定金額之滿期金或年金
    ，告訴人於103至106年已繳清保費等情，有告訴人提出之國
    泰人壽公司保全給付明細表、保險費繳費紀錄一覽表、簡淑
    玲的身故全殘逐年保障明細表、簡淑玲的滿期金或年金領回
    明細表等件在卷可稽（見他1620卷第205至209頁）。另觀諸
    告訴人之104至107年度綜合所得稅各行所得資料清單（見他
    1620卷第193至199頁），可知告訴人於106、107年已無工作
    收入，其於107年間時已無資力可供再繳納其他保費，其特
    意解約國泰人壽公司之保險契約，轉投保遠雄公司後，理當
    會選擇1次繳清保費之躉繳保險契約，以謀取更佳之利率或
    收入，豈有讓自己陷於無力繳費之10年期保險契約之理。
　　是以告訴人所欲投保之保險契約，係「遠雄人壽【美滿旺旺
    】美元利率變動型增額終身壽險」，而非「遠雄人壽『美滿
    永續』美元利率變動型增額終身壽險」等情，應屬真實。
　㈦此外，觀諸被告於108年6月25日所書立之手寫借據內容：「
    茲由黃旭於107年2月6日向簡淑玲推薦遠雄人壽保險公司躉
    繳美金8,000，其間有部分金額誤差，願意退還簡淑玲中間
    差價合計美金額8,000恐口無憑，特立此據」（見他1620卷
    第41頁）。顯然被告已然知悉告訴人所欲購買一次付清保費
    之「躉繳」保險契約，亦即「遠雄人壽【美滿旺旺】美元利
    率變動型增額終身壽險」。
　㈧至被告否認詐欺取財犯行，辯稱：這是保險糾紛，我沒有詐
    騙告訴人，我一開始就有跟她說這是10年期的保單，這部分
    是雙方認知上錯誤云云。惟查：　
　　告訴人已就本件全部經過證述明確，復有相關Line對話紀錄
    、被告簽立之108年6月25日借據等相關證據，已如前述。查
    被告於107年2月6日契約簽立後之107年3月3日以Line傳送「
    遠雄人壽【美滿旺旺】美元利率變動型增額終身壽險」保險
    契約內容予告訴人；且依Line對話紀錄，告訴人於107年3月
    15日已向被告表示保單有問題，被告自可依正常途徑與告訴
    人進行協調後儘速處置，但被告不僅拖延至108年6月25日始
    與告訴人簽立上開「借據」並坦承係向告訴人「推薦躉繳」
    ，後因被告未依上開借據給付，告訴人於108年11月12日向
    原審法院提起民事起訴（見原審109年度基簡字第122號卷第
    11頁收文戳章），經原審法院民事庭於109年7月16日判決後
    （該判決於同年8月24日確定，見原審卷第81至89頁），被
    告始於109年8月10日與遠雄人壽公司達成協議，被告於同意
    書上自承招攬瑕疵並退還受領之佣獎金，及告訴人簽立之保
    單契約自始撤銷等情，有被告提出之台新國際商業銀行國內
    匯款申請書2份、同意書在卷可稽（見原審卷第33至37頁）
    ，是被告所為應非屬單純之保險糾紛，而係為獲得遠雄人壽
    公司所核發之佣金及獎金詐欺告訴人簽立之保險契約，其所
    辯均與上開證據不符而不足採信。
　㈨綜上，本案事證明確，被告之上開犯行，堪予認定，自應依
    法予以論科。　　
二、論罪
　　核被告黃旭所為，係犯刑法第339條第1項之詐欺取財罪。
三、駁回上訴之理由
　㈠原審以被告詐欺取財犯行，罪證明確，適用刑法第339條第1
    項之規定，並以行為人之責任為基礎，審酌被告以上開方式
    詐欺告訴人簽立保險契約，因此獲得遠雄人壽公司所核發之
    佣金及獎金，且致告訴人先前因向國泰人壽公司簽立之「美
    事年年利率變動型美元終身保險」可終生獲得之滿期金或年
    金因解約而損失，自告訴人反應保險契約有問題後，被告拖
    延2年餘始退還遠雄人壽公司佣獎金及賠償告訴人差價、利
    息損失，所生損害情節非輕，犯後復否認犯行，態度難認良
    好，兼衡被告於原審審理中自陳教育程度大專大眾傳播系畢
    業，目前無業無收入，現家中有妻兒及父母，其妻現擔任保
    險經紀人，月薪約3萬出頭，告訴人於原審審理中稱希望給
    被告一個輕的處罰等一切情狀（見原審卷第142、143頁），
    量處拘役40日，並諭知以1,000元折算1日之易科罰金折算標
    準。另說明被告已返還全部佣獎金共計10萬2,886元予被害
    人遠雄人壽公司，並賠償告訴人簡淑玲差價、利息損失共計
    2萬3,000元，有被告提出之台新國際商業銀行國內匯款申請
    書2份、同意書在卷可稽（見原審卷第33至37頁），且原審
    民事庭已判決被告及周書華應連帶給付告訴人美金6,000元
    及自108年12月3日起至清償日止按年息5%計算之利息確定（
    見原審卷第81至89頁），此部分犯罪所得既已返還被害人遠
    雄人壽公司及告訴人，依刑法第38條之1第5項規定，均不予
    宣告沒收。經核其認事、用法並無違法或不當，業已斟酌刑
    法第57條各款所列情狀，量刑之宣告亦稱妥適，而未逾越法
    定刑度，符合比例原則。被告上訴意旨猶執前詞否認犯罪，
    為無理由，應予駁回。
　㈡按刑事審判旨在實現刑罰權之分配的正義，故法院對有罪被
    告之科刑，應符合罪刑相當之原則，使輕重得宜，罰當其罪
    ，以契合社會之法律感情，此所以刑法第57條明定科刑時應
    審酌一切情狀，尤應注意該條所列10款事項以為科刑輕重之
    標準，俾使法院就個案之量刑，能斟酌至當。而量刑輕重係
    屬事實審法院得依職權自由裁量之事項，苟已斟酌刑法第57
    條各款所列情狀而未逾越法定刑度，不得遽指為違法，最高
    法院72年度台上字第6696號判決先例可資參照。查被告所犯
    詐欺取財罪，法定刑度為「5年以下有期徒刑、拘役或併科5
    0萬元以下罰金」，原判決量處拘役40日，認屬從低度量刑
    ，可認原判決就此部分之刑罰裁量職權行使，既未逾越法律
    所規定之範圍，亦無濫用權限之情形，難遽謂原判決就此部
    分之量刑有何不當，縱與被告主觀上之期待有所落差，仍難
    指其量刑有何不當或違法，認被告另以原判決量刑過重由提
    起上訴，為無理由，亦應予駁回。
參、被告經合法傳喚，無正當理由不到庭，爰不待其陳述逕行判
    決。
據上論斷，應依刑事訴訟法第368條、第371條，判決如主文。
本案經檢察官林明志提起公訴，檢察官越方如到庭執行職務。
中　　華　　民　　國　　110 　年　　9 　　月　　9 　　日
              　  刑事第二十三庭審判長法　官  許永煌
　　　　　　　　　　　　　　　　　    法　官  吳定亞
　　　　　　　　　　　　　　　　　    法　官  黃美文
以上正本證明與原本無異。
不得上訴。
                                　    書記官  彭威翔
中　　華　　民　　國　　110 　年　　9 　　月　　10　　日
 附錄：本案論罪科刑法條全文
刑法第339條第1項：
意圖為自己或第三人不法之所有，以詐術使人將本人或第三人之
物交付者，處5年以下有期徒刑、拘役或科或併科50萬元以下罰
金。